【裁判字號】    99,訴,61
【裁判日期】    990531
【裁判案由】    清償借款
【裁判全文】
臺灣新竹地方法院民事判決                99年度訴字第61號
原      告  甲○○
訴訟代理人  許修齊律師
被      告  戊○○
訴訟代理人  張世炎律師
上列當事人間清償借款事件，本院於民國99年5月20日辯論終結
，判決如下：
    主  文
被告應給付原告新台幣壹佰貳拾萬元，及自民國九十九年一月七
日起至清償日止，按年息百分之五計算之利息。
訴訟費用由被告負擔。
本判決予原告以新台幣肆拾萬元供擔保後得假執行。但被告如以
新臺幣壹佰貳拾萬元為原告預供擔保，得免為假執行。
    事  實
一、原告方面：
  (一)聲明：
  １、被告應給付原告新臺幣（下同）120萬元，及自起訴狀繕
      本送達翌日起至清償日止，按年息百分之5計算之利息。
  ２、訴訟費用由被告負擔。
  ３、願供擔保，請准宣告假執行。
  (二)陳述：
  １、被告於民國95年1月18日向原告借款120萬元，約定借款期
      間一年，於96年1月17日償還，而原告於被告借款時，並
      簽發付款人為臺灣土地銀行湖口分行、發票日95年1月18
      日（原告誤載為96年1月17日）、票號BSB0000000號，面
      額120萬元、受款人為被告之支票乙紙交付被告，作為借
      款之交付，被告亦提示該支票請求付款，且於95年1月20
      日兌現。另原告因與被告之配偶即訴外人吳文雄為好友，
      故兩造並未訂立書面借據，然依上開系爭支票及該支票受
      款人為被告，且系爭支票亦經被告提示而獲兌現，足證被
      告向原告借款之事實。詎原告於系爭借款屆期後，迭向被
      告催討，被告均藉詞拖延及拒絕償還，為此，爰依消費借
      貸之法律關係訴請被告清償系爭借款，及自起訴狀繕本送
      達被告翌日起至清償日止，按法定利率計算之利息。
  ２、對被告抗辯所為之陳述：
    原告否認訴外人吳文雄曾於96年間就原告購得之房屋，負
      擔裝潢費用50萬元，因原告業已付清裝潢費用，自無訴外
      人吳文雄代為支付裝潢費用之理，被告辯稱訴外人吳文雄
      支付裝潢費用50萬元乙節，難謂可採。
    被告辯稱訴外人吳文雄業已清償系爭借款之70萬元，然查
      ，訴外人吳文雄與原告為至交好友，因訴外人吳文雄已向
      原告分別借貸80萬元及25萬元，方由被告出面向原告借款
      ，而訴外人吳文雄事後雖清償70萬元，但仍積欠其向原告
      借貸之35萬元，被告之上開辯稱，並不足採。
    再者，被告自陳其基於夫妻情誼，於96年4月25日向新竹
      國際商銀借貸300萬元，供訴外人吳文雄使用等情，益見
      被告確有以其名義借款，再將所借之款項供訴外人吳文雄
      使用之先例，則系爭借款係被告向原告借貸，供訴外人吳
      文雄使用，並不為奇。另訴外人吳文雄並未在銀行開立存
      款帳戶，倘系爭借款係訴外人吳文雄借貸，則原告作為借
      款所簽發之系爭120萬元支票，自無將受款人記載為被告
      而非記載訴外人吳文雄，徒增訴外人吳文雄取得借款之繁
      雜；況被告於本院99年1月27日之言詞辯論期日陳稱「（
      問：指定受款人為何記載為被告？）這是原告要求的，因
      為當時被告先夫沒有薪資所得，只有被告有，如果被告兌
      現，就可認為借貸關係存在於兩造間」，益證原告於簽發
      系爭120萬元支票交付被告時，係將票載金額借予被告，
      否則焉會將受款人記載為被告，且被告亦自承其收自原告
      交付之系爭120萬元為借款，而系爭120萬元支票係經被告
      提示兌現，故兩造確係存在消費借貸之法律關係，被告辯
      稱訴外人吳文雄為系爭借款之借用人等語，尚難可採。至
      被告辯稱其收自原告交付之120萬元支票，經提示兌現後
      ，其中113萬元轉帳匯入藝塑實業股份有限公司，作為訴
      外人吳文雄投資該公司之投資款云云，係屬被告向原告借
      款後之系爭借款使用情形，故被告以所借款項非其所用，
      係供訴外人吳文雄使用，辯稱系爭借款為訴外人吳文雄借
      用等語，應不足採。
二、被告方面：
(一)聲明：
1、原告之訴及假執行之聲請均駁回。
2、訴訟費用由原告負擔。
3、如受不利益之判決，願供擔保請准免為假執行之宣告。
(二)陳述：
  １、系爭支票乃係原告交付被告之先夫吳文雄，訴外人吳文雄
      再交付被告，經被告發現系爭支票指示付款欄部分之被告
      名字記載錯誤，原告更正後，訴外人吳文雄再交付被告提
      示兌現，倘被告係直接向原告借款，則簽發系爭支票時，
      絕不可能誤載被告之姓名，可見被告並未向原告借款。又
      原告係與訴外人吳文雄熟識，被告與原告並不熟識，原告
      自無將120萬元借予被告，且原告亦自承被告並無簽發任
      何借據或票據交付原告，而按一般借貸經驗，原告焉可能
      借款予被告時，未要求被告簽立借據、票據或要求訴外人
      吳文雄連帶保證，亦見原告所述不實，被告並無向原告借
      款，兩者間並無任何借貸關係。
  ２、又系爭支票經被告兌現後，訴外人吳文雄於95年1月26日
      將系爭支票票款中之113萬元匯入藝塑實業股份有限公司
      ，作為投資該公司之投資款，後因與股東理念不合，訴外
      人吳文雄將其股份售予訴外人曾國修，是系爭120萬元借
      款係訴外人吳文雄投資藝塑實業股份有限公司之投資款，
      而被告既未投資，自無須向原告借款。況訴外人吳文雄自
      藝塑實業股份有限公司退股後，擔任房屋仲介工作期間，
      於96年7、8月間曾幫原告仲介購買坐落在新竹市華揚天下
      社區內7、8百萬元之一層房屋，而原告購買後，並由訴外
      人吳文雄裝潢該房屋內部及負擔裝潢費50萬元，且合意由
      雙方銷售該房屋，賺取差價後，依約定之比例分配利潤，
      然合作銷售期間，原告主張之系爭借款清償期業已屆至，
      倘若被告或訴外人吳文雄向其借款而未清償，原告焉可能
      與被告之配偶合作，且原告亦曾承諾該屋售出後，系爭
      120萬元債務抵銷。再者，訴外人吳文雄於96年7、8月間
      亦曾償還原告約70萬元，然原告卻陳稱此為訴外人吳文雄
      向其借貸之其他款項，而非系爭借款，是原告與訴外人吳
      文雄平時均有金錢往來及合作關係，原告並不可能將系爭
      120萬元借予被告，故原告主張被告向其借款云云，當非
      可採。
  ３、另被告於96年4月25日向新竹國際商業銀行股份有限公司
      借貸300萬元，該款項並由訴外人吳文雄於96年4月至6月
      間提領使用，倘被告確係向原告借貸系爭120萬元，且已
      屆清償期，則原告既已催款，被告自無向銀行借款後，未
      清償原告之債務，益見系爭120萬元並非被告所為。再者
      ，訴外人吳文雄於96年10月15日死亡後，原告始向被告請
      求還款，且原告於98年4月3日偕同其妻，持委託他人催討
      債務之委託書，向被告及在場小孩，陳稱「父親欠錢要還
      ，欠錢不還是對的事情嗎？你看你先生確實有簽借據（並
      提示借據正本）」等語，而兩造亦於翌日即98年4月4日於
      湖口分局湖鏡派出所溝通協調時，原告復自承被告並未向
      其借款。綜上所述，本件被告既非借款人，與原告間自無
      借款之法律關係存在，系爭借款係存在於原告與訴外人吳
      文雄之間。
三、兩造不爭執事項：
１、原告曾簽發付款人為臺灣土地銀行湖口分行、發票日95年1
    月18日、票號BSB0000000號，面額120萬元、受款人為被告
    之支票乙紙交付被告，被告並於95年1月20日提示而獲兌現
    。
２、訴外人吳文雄曾清償70萬元予原告。。
四、兩造爭點：
１、系爭120 萬元借貸，是否係由被告向原告借貸或係由訴外人
    吳文雄向原告借貸？兩造間是否存在消費借貸之法律關係？
２、縱被告向原告借用系爭借款，訴外人吳文雄是否已就系爭
    120 萬元借款，清償70萬元？原告依消費借貸之法律關係，
    得請求被告返還之金額為何？
五、得心證之理由：
１、原告主張被告於民國95年1月18日向原告借款120萬元，約定
    借款期間一年，於96年1月17日償還，而原告於被告借款時
    ，並簽發付款人為臺灣土地銀行湖口分行、發票日95年1月
    18日、票號BSB0000000號，面額120萬元、受款人為被告之
    支票乙紙交付被告，作為借款之交付，被告亦提示該支票請
    求付款，且於95年1月20日兌現之情，業經原告提出支票乙
    紙及客戶歷史交易明細查詢表為證，被告亦不否認確於95年
    1月20日提示而獲兌現。
２、被告雖辯稱系爭支票乃係原告交付被告之先夫吳文雄，訴外
    人吳文雄再交付被告，因兩造並未熟識，支票指示付款欄部
    分之被告名字亦曾記載錯誤，原告自無將120萬元借予被告
    之理，且兩造間亦未簽發任何借據，是兩造間並無任何借貸
    關係云云。然查，消費借貸之本身，本不以書面之借據存在
    為必要，系爭借貸關係若存在原告與被告之先夫吳文雄之間
    ，則系爭支票本無須由原告開立指名被告為付款人之必要，
    因據被告所述，原告與其先夫吳文雄所往來之債務，有開立
    借據為憑，是渠等兩造間之債務既有借據為據，得以釐清雙
    方借貸權益，原告僅須就本次借款開立一般支票交由訴外人
    吳文雄承兌即可，無須特別就指示付款欄記載被告之名之必
    要，益見系爭借款係存在兩造之間無訛，至原告在指示付款
    欄位就被告之名有書寫更正之。
３、至被告另抗辯原告於98年4月4日偕同其妻，在新竹縣湖口分
    局湖鏡派出所溝通協調時，原告曾自承被告並未向其借款云
    云。然查，本院經傳喚當日承辦兩造債務協調之員警乙○○
    則證稱已就當日情形不復記憶等語；證人丁○○即被告之姐
    ，當日雖陪同被告在場，並證稱當日原告曾執訴外人吳文雄
    所開立之面額120萬之借據到場，惟該借據與本案之票據間
    究存有何關係，則未見其進一步說明，是縱原告與訴外人吳
    文雄間確存有債權債務關係，但亦無礙兩造就系爭票據債權
    間存有消費借貸之實。
４、另被告陳稱訴外人吳文雄於96年7、8月間曾幫原告仲介購買
    坐落在新竹市華揚天下社區內7、8百萬元之一層房屋，且幫
    原告裝潢該房屋內部及負擔裝潢費50萬元，雙方曾合意銷售
    該房屋，賺取差價後，依約定之比例分配利潤云云，並舉證
    人丙○○為證，然證人丙○○則至本院證稱對於上情毫無所
    知外，上述情節是否存在，亦與本案兩造間之借款無涉，是
    原告與訴外人吳文雄之債務既與本件兩造間之債務無關，被
    告主張相關債務、甚者70萬元之抵銷云云，亦與法律規定相
    違。至被告另主張於96年4月25日曾向新竹國際商業銀行股
    份有限公司借貸300萬元，並將該款項交由訴外人吳文雄提
    領使用，倘被告確係向原告借貸系爭120萬元，且已屆清償
    期，焉有不還款之理云云，然查，借款為何調度乃係個人基
    於財務之情形所為之規劃，縱被告確有向訴外人曾向新竹國
    際商業銀行股份有限公司借貸300萬元，然其是否欲將此款
    項用以償還兩造間之債務，與本件債務是否存在亦未存有必
    要之關係，是被告上開所辯，均委無足採，應予駁回。
六、綜上，兩造確存有120萬元之借貸關係，且經原告催討未獲
    清償，是原告本於消費借貸關係請求被告給付及自本起訴狀
    繕本送達翌日起即99年1月7日起至清償日止，按年息百分之
    五計算之利息，為有理由，應予准許。
七、兩造陳明願供擔保請為宣告假執行或免為假執行，經核均與
    規定相符，爰分別酌定相當之擔保金額予以宣告。
八、因本案事證已臻明確，兩造其餘主張陳述及所提之證據，均
    毋庸再予審酌，附此敘明。
九、結論：原告之訴為有理由，依民事訴訟法第78條，第390條
    第2項，第392條，判決如主文。
中    華    民    國    99    年    5     月    31    日
                  民事第二庭    法      官  彭淑苑
以上正本係照原本作成。
如對本判決上訴，須於判決送達後20日內向本院提出上訴狀。
中    華    民    國    99    年    5     月    31    日
                                書  記  官  王恬如

司法院資訊處製作；財團法人民間司法改革基金會備份。
